臺灣臺中地方法院刑事判決　95年度易字第2272號
公　訴　人　臺灣臺中地方法院檢察署檢察官
被　　　告　丙○○
上列被告因詐欺案件，經檢察官提起公訴（九十五年度偵字第一
二三四六號），本院判決如下：
    主  文
丙○○無罪。
    理  由
一、公訴意旨略以：被告丙○○可預見一般人收購金融帳戶使用
    常與財產犯罪密切相關，且取得他人存摺之目的在於收取贓
    物及掩飾犯行不易遭人追查，竟不顧他人所可能遭害之危險
    ，仍以縱若有人持以犯罪亦無違反本意之不確定幫助犯意，
    在不詳時、地，將其於民國（下同）九十五年四月三日，在
    臺北市○○區○○路三段一八二號中國信託商業銀行東湖簡
    易型分行所開立00000000000000號帳戶，提
    供給犯罪集團成員使用。該犯罪集團成員取得上開帳戶後，
    即基於共同意圖為自己不法所有之犯意聯絡，施用詐術，於
    九十五年四月十一日於網路聊天室冒充為一女子與被害人乙○○聊天，並相約見面，並假借以查證乙○○是否為警務人
    員名義，指示乙○○前往提款機操作，致乙○○陷於錯誤，
    在臺中市○○路中國信託提款機，將新臺幣（下同）一萬元
    轉入被告丙○○所有之前揭帳戶內，隨即遭詐騙集團成員將
    錢提領一空，乙○○始知受騙。因認被告涉有刑法第三十條
    第一項、第三百三十九條第一項之幫助詐欺罪嫌。
二、按被告未經審判證明有罪確定前，推定其為無罪；犯罪事實
    應依證據認定之，無證據不得認定犯罪事實。又不能證明被
    告犯罪者，應諭知無罪之判決，刑事訴訟法第一百五十四條
    第一項、第二項、第三百零一條第一項，分別定有明文。次
    按認定不利於被告之事實，須依積極證據，苟積極證據不足
    為不利於被告事實之認定時，即應為有利於被告之認定，更
    不必有何有利之證據；又認定犯罪事實應依證據，為刑事訴
    訟法所明定，故被告否認犯罪事實所持之辯解，縱屬不能成
    立，仍非有積極證據足以證明其犯罪行為，不能遽為有罪之
    認定，最高法院分別著有三十年上字第八一六號、三十年上
    字第一八三一判例意旨可稽。次按刑法上之幫助犯，係指以
    幫助之意思，對於正犯資以助力，使其犯罪易於達成而言，
    故幫助犯之成立，不僅須有幫助他人犯罪之行為，且須具備
    明知他人犯罪而予以幫助之故意，始稱相當；又刑法並不承
    認過失幫助之存在，是以從犯之成立，須有幫助之故意，亦
    即必須認識正犯之犯罪行為而予幫助者，始足當之，最高法
    院八十六年度臺上字第四八二四號、七十二年度臺上字第六
    五五三號判決意旨可資參照。
三、查公訴人認被告涉有上述犯行，主要係以：(一)被告丙○○前
    揭銀行帳戶確實遭詐欺犯罪集團用以作為詐欺取財犯罪，業
    據被害人乙○○於警詢指述綦詳，並有被告丙○○在中國信
    託商業銀行東湖簡易型分行所開立第00000000000000號帳戶
    基本資料、綜存戶交易資料查詢單及乙○○匯款時之自動櫃
    員機現金提款交易明細表各一紙等附卷可參。(二)被告先於警
    詢中供稱其前揭帳戶存摺、提款卡、身分證及印章等物於本
    年四月初，搭乘國光號客運由臺北車站至中壢下交流道途中
    遺失，復於偵查中改稱將上開帳戶借與丁○○辦理貸款云云
    ，前後說詞不一，已屬可疑。(三)證人丁○○於偵訊中，雖配
    合被告前開說詞證稱：「我看報紙廣告，委託一位陳小姐辦
    理貸款，因此向幾家銀行開戶，連同被告上開帳戶交付陳小
    姐，但過了一星期就聯絡不到陳小姐。」云云。惟衡諸社會
    常情，在遺失存摺、提款卡、身分證等物時，豈會不馬上辦
    理掛失，任由其不見而不以為異，尤以證人丁○○係一次交
    付包含被告帳戶之數個行庫存摺帳戶。(三)金融存款帳戶，事
    關存戶個人財產權益之保障，一般人均有妥為保管防阻他人
    任意使用之認識，縱使特殊情況偶有交付他人使用之需，亦
    必然深入瞭解用途後再行提供以使用，方符常情，然被告與
    證人丁○○竟不知對於交付帳戶之人之確實姓名、年籍資料
    ，實與常情有違；又該等專有物品如若落入不明人士手中，
    極易被利用為與財產有關之犯罪工具，此為吾人依一般生活
    認知所易於體察之常識；且邇來，利用刮刮樂、融資廣告及
    行動電話簡訊名義詐欺取財之犯罪類型層出不窮，該等犯罪
    ，多數均為避免身分曝光而利用人頭帳戶作為出入帳戶，並
    經媒體廣為披載，被告係成年且智力成熟之人，對此應知之
    甚詳。(四)又查被告之所有金融機構開戶資料，查詢結果被告
    共開立了十家金融帳戶（詳見本署金融機構查詢單），是一
    般人在使用金融工具鮮少有使用到十家之多，益證被告在開
    立金融帳戶時，並非單純為己處理財產之用，而是加以變賣
    給他人做不法使用等，為其論據。
四、訊據被告固坦承上開中國信託商業銀行東湖簡易型分行帳戶
    為其所開立，且開戶後，將該帳戶之存摺、金融卡及密碼交
    予陳奕昇等事實不諱，然堅決否認涉有前揭犯行，辯稱：於
    九十五年四月間，伊表哥丁○○聲稱急須用錢，但信用不好
    ，不能再辦貸款，要求以伊之名義去向民間公司辦理貸款等
    語，伊感念丁○○以往很照顧伊，退伍後第一份工作即為丁○○介紹，認為是自己表哥沒有問題，即予答應，丁○○遂
    載伊至臺北開戶，總共開了中國信託、新竹商銀、臺北富邦
    、臺新銀行等四個帳戶，開戶完成當天伊即將存摺、金融卡
    、密碼單等物均借給丁○○，沒有懷疑丁○○拿去後之用途
    ，亦未曾過問等語。被告之輔佐人即被告之父洪智信則於本
    院九十五年十月二十日之準備程序時另補充陳稱：「丙○○
    退伍後，就由丁○○介紹工作，休息三天，第四天起就上班
    。然後丁○○帶丙○○去借錢，要丁○○同學擔保，又用丙○○名義買車，並且貸款，然後拿車去當舖辦理二胎借款。
    丁○○給他借了三家銀行，丙○○因為丁○○是表哥，所以
    都相信他。前後丁○○用丙○○的名義辦理貸款將近一百萬
    。」等語。經查：
（一）本件被告所開立之上開中國信託商業銀行東湖簡易型分行
      帳戶，被詐騙集團利用作為向被害人乙○○詐欺取財之入
      帳帳戶，及被害人乙○○遭詐騙後確有匯款至上開存款帳
      戶等情，固據被害人乙○○陳述綦詳，並有被害人乙○○
      匯款時之自動櫃員機現金提款交易明細表各一紙可佐。惟
      被告是否僅因提供其帳戶及提款卡予他人即應負檢察官所
      指詐欺取財罪之幫助犯罪責，尚有疑義，蓋依前揭關於刑
      法上幫助犯之說明，因幫助犯係從屬於正犯而成立，並無
      獨立性，故幫助犯須對正犯之犯罪事實，具有共同認識而
      加以助力，始能成立，其所應負責任，亦以與正犯有同一
      認識之事實為限。因檢察官所指被告所為本件涉案情節（
      提供帳戶及提款卡），並非刑法詐欺取財罪之構成要件事
      實，亦即被告應否負檢察官所指幫助犯罪責，端視被告於
      提供其所有之前揭中國信託商業銀行東湖簡易型分行帳號
      00000000000000號帳戶及提款卡予他人時
      ，對於該他人所欲實施之特定犯罪之行為，究竟有無認識
      ，並本此認識進而以交付提款卡之方式予以助力，被告始
      應負上開罪名之幫助犯罪責；倘被告並無此認識，即不得
      遽論以幫助犯罪責。
（二）證人即被告之表哥丁○○於審判時，固經二次傳喚而未到
      庭，惟丁○○於九十五年七月二十日檢察官訊問時已結證
      稱：「（被告在中國信託東湖分行所開立的帳號有無借給
      你使用？）我在今年四月初跟他借，我要用他的名義辦貸
      款，我信用有瑕疵，所以看自由時報，有一家行銷公司可
      以代辦，我打電話過去，跟他說我的情形，當時我跟被告
      住在中壢市○○路住在一起。該名小姐說可以幫我們辦貸
      款，但是要去他指定的銀行開戶，他說要用這幾家幫我辦
      ，我也有去開戶，將我簽好的文件及銀行的存簿交給他，
      由他辦。他說要幫我做些資料，我要辦六十萬，他跟我說
      不用擔保，我有正職的工作。我有見過陳小姐，第一次在
      中壢，第二次在臺北。我交給他中國信託、臺北富邦銀行
      、新竹企銀、郵局存簿，被告除上述的銀行外多一本臺新
      銀行的存簿。」、「（要貸多少錢？）六十萬，他跟我說
      要先用我的名義辦，不行再用被告的名義辦，交給他剛開
      始陳小姐可以聯絡，過了一星期，銀行通知我變成警示帳
      戶，之後我有聯絡到陳小姐，他跟我說沒有關係。我之前
      有用被告的名義在去年年底向中華商銀借款十五萬。後來
      連這一筆都無法繳，因為銀行連線的關係。」（見九十五
      年度偵字第一二三四六號卷第五二至五三頁）等語，核與
      被告所辯中國信託商業銀行之帳戶係丁○○以辦理貸款為
      由要求其辦理，開戶後存摺、印章、提款卡等物均交付丁○○等情相符。
（三）再查證人丁○○業因涉嫌幫助詐欺，經臺灣桃園地方法院
      檢察署檢察官以九十五年度偵字第一二八六二號、九十五
      年度偵字第二○六一三號提起公訴，另以九十五年度偵字
      第一九○一八號移送併辦，有起訴書、併辦意旨書各一件
      附卷可憑。衡情證人丁○○不至於甘冒自己受幫助詐欺之
      刑事追訴處罰之危險，而作有利於被告丙○○之陳述，故
      證人丁○○所稱向被告借用帳戶一節，應堪採信。另查丁○○乃被告之親表哥，且自幼交情深厚，被告對於丁○○
      有相當程度之信賴，揆諸常情，丁○○以自己信用有瑕疵
      ，欲以被告名義申辦貸款為理由，要求被告開戶並交付上
      揭存摺、提款卡、密碼等，被告基於親戚情誼應會同意幫
      忙，不一定會有所懷疑，尚難以此認定被告主觀上有何幫
      助詐欺集團詐欺取財之故意。故被告所辯，堪以採信。
（四）經檢察官查詢結果，被告固在十家金融機構有開戶紀錄，
      惟其中之中華商業銀行之帳戶係被告以自己名義貸款供丁○○使用所開立，另中國信託、臺北富邦銀行、新竹商銀
      臺新銀行等四個帳戶均係應丁○○之要求而開戶，並交付
      丁○○，故被告自己使用之帳戶僅有其中五個，尚不違反
      常情。
（五）被告於警詢中固曾供稱存摺等物係坐車時遺失云云，與偵
      查、審判中之供述不一致，惟其對此已於九十六年四月二
      日審判時陳明：「是丁○○叫我於警詢中這樣子說的，事
      發前有一天我下班，丁○○就到我工作的地方接我，帶我
      去臺北辦理中國信託的帳戶掛失，因為要轉帳的錢，他沒
      有辦法轉，說是被警方弄成警示帳戶，所以要帶我去掛失
      。丁○○說那個帳戶變成警示帳戶，他不知道為什麼，他
      說如果警察有問我的話，就說我把帳戶丟了。」、「因為
      丁○○是我表哥，我很信任他，而且我沒有拿到什麼利益
      ，丁○○之前用我的名義向銀行貸款，有時候丁○○偶爾
      才會還銀行利息。」等語（見本院卷第五六至五七頁），
      其解釋尚屬合情合理。參諸前述判例意旨，尚不能因為被
      告於警詢中之辯解不能成立，或其辯解前後不同，而遽為
      被告有罪之認定。
五、此外復查無其他積極證據足以證明被告有何被訴之幫助詐欺
    取財之故意，本件不能證明被告犯罪，自應諭知被告丙○○
    無罪之判決，以免冤抑。
據上論斷，應依刑事訴訟法第三百零一條第一項，判決如主文。
本案經檢察官甲○○到庭執行職務。
中　　華　　民　　國　　96　　年　　4　　月　　18　　日
                  刑事第六庭    審判長法  官　洪俊誠
                                      法　官　戴博誠
                                      法　官  林念祖
上正本證明與原本無異
如不服本判決，應於送達後十日內向本院提出上訴狀（須附繕本
），上訴於臺灣高等法院臺中分院。
                                      書記官  王麗雯
中　　華　　民　　國　　96　　年　　4　　月　　18　　日
